臺灣臺中地方法院民事判決　96年度建字第43號
原　　　告　捷茂營造有限公司
法定代理人　甲○○
訴訟代理人　張繼準律師
被　　　告　交通部公路總局第二區養設工程處
法定代理人　乙○○
訴訟代理人　徐文宗律師
複代理人　　李婉華律師
　　　　　　林雅儒律師
上列當事人間給付工程款事件，本院於民國96年5月15日言詞辯
論終結，判決如下：
    主    文
被告應給付原告新台幣玖拾伍萬貳仟捌佰零捌元及自民國九十六
年三月二十日起至清償日止，按年息百分之五計算之利息。
原告其餘之訴駁回。
訴訟費用由被告負擔貳拾分之肆，餘由原告負擔。
本判決原告勝訴部分於原告以新台幣參拾貳萬元供擔保後，得假
執行，但被告如以新台幣玖拾伍萬貳仟捌佰零捌元預供擔保，得
免為假執行。
原告其餘假執行之聲請駁回。
    事實及理由
一、按訴狀送達後，原告不得將原訴變更或追加他訴，但擴張或
    減縮應受判決事項之聲明者或被告同意者，不在此限，又被
    告於訴之變更或追加無異議而為本案之言詞辯論者，視為同
    意變更或追加，民事訴訟法第255條第1項第1款、第3款及第
    2項分別定有明文。原告起訴原聲明求為「被告應給付原告
    新台幣（下同）22,851,406元，暨其中22,754,222元自起訴
    狀繕本送達翌日起至清償日止，按年息5%計算之利息」之判
    決，嗣於訴狀送達被告後，於民國96年4月17日言詞辯論期
    日聲明求為「被告應給付原告29,927,231元，暨其中29,8
    30,047元自起訴狀繕本送達翌日起至清償日止，按年息5%
    計算之利息」之判決，被告並無異議而為本案之言詞辯論，
    核為擴張應受判決事項之聲明，並視同經被告同意，與民事
    訴訟法第255條第1項第3款、第1款、第2項之規定相符，應
    予准許，合先敘明。
二、原告主張：兩造於93年6月11日簽訂工程契約，由原告承攬
    施作「130甲線11K+500～12K+800隧道興建工程」，約定工
    程總價為353,420,000元，工期為360個日曆天，預定於94年
    6月10日完工。嗣工程施作期間，因土石流災害、管線配合
    遷移及中苗6縣用地等因素，經被告展延工期計164個日曆天
    ，完工日期延至94年11月21日，原告業已如期完工，並於95
    年5月9日經被告辦理驗收。因本件系爭工程採實做實算，而
    本件投標須知所附單價分析表（標單）於工料名稱欄內載明
    「熱軋竹節鋼筋（ＳＤ２８０、ＳＤ４２０）」，原告於投
    標時即依標單所示工料名稱即熱軋竹節鋼筋ＳＤ２８０、Ｓ
    Ｄ４２０之價格投標，並於得標後按該規格辦理訂料。詎料
    ，被告於系爭工程開工後，竟以設計圖上要求所有鋼筋均須
    採竹節可焊接鋼筋施作，禁止使用水淬鋼筋，且要求原告２
    ２∮以上使用ＳＤ４２０Ｗ施作，１９∮以下使用ＳＤ２８
    ０Ｗ施作，原告為求順利驗收，遂與鋼筋之賣方另為協商，
    以每噸500元之差價補償賣方更換鋼筋，依系爭契約第5條「
    契約效力及優先順序」規定，被告強行要求原告更換鋼筋材
    質應予補償。經核契約鋼筋實際總重為7,159.93168噸，則
    被告應補償之差價為4,116,961元（計算式：7,159.93168
    噸×500元×1.15＝4,116,961元，前開「1.15」係含0.05
    營業稅及0.1承商管理及利潤之故）。系爭契約第5條規定工
    程投標須知及附件之效力優先於設計圖，即應以標單所記載
    之工料為準。爰依契約之法律關係，請求被告給付此部分更
    換鋼筋之差價。因系爭工程成型填縫版之計價單位，被告所
    提供之工程估價單、單價分析表（標單）均記載為立方公尺
    ，惟成型填縫版之市場計價單位均係以平方公尺計算，是被
    告所提供之工程估價單、單價分析表（標單）顯然有誤，原
    告基於上述考量，因此投標時係以平方公尺計算，且實際施
    作數量亦是1,303平方公尺，並將投標價格定為80元／平方
    公尺，複價為104,240元（計算式：80元／平方公尺×1,303
    平方公尺＝104,240元）。惟本件工程經原告以總價353,420
    , 000元得標承攬後，被告依據工程招標文件即「交通部公
    路總局工程投標須知及附件」第30條規定，以決標總價與發
    包預算總價之比例逕予調整契約單價，而其中成型填縫版經
    被告調整後之契約單價為7,106元／立方公尺，複價為9,259
    , 118元（計算式：7,106元×1,303平方公尺＝9,259,118元
    ），而該項單價調高之結果，相對將導致其他工項之單價下
    降，即其他工項之契約金額相對減少，而對契約工程總價則
    不予變動。詎料，被告於辦理結算時，竟將成型填縫版之數
    量刪減僅剩40立方公尺，致該工項之結算金額僅284,240元
    （計算式：7,106元×40平方公尺＝284,240元），與該工項
    之契約金額相差8,974,878元（計算式：9,259,118元－284,
    24 0元＝8,974,878元），達契約總金額之2.5％，導致原告
    受有其他工項材料費用單價調降之損害，而被告則受有利益
    ，原告自得依不當得利之法律關係請求被告返還，而經以系
    爭工程結算數量重新填註原告原先投標標價計算，總結算工
    程費為367,804,478元，相較於原契約各工項單價計算結算
    金額357,286,474元，增加10,518,004元，此即被告所受利
    益，爰依不當得利請求被告返還；若認不得依不當得利請求
    返還，則爰依民法第227條之2規定之情事變更規定請求之，
    蓋原告當時係信賴成型填縫版之結算金額有9,259,118元，
    足以補足其他被調降單價工項之損失，始就被告上開調整未
    予異議，實無認識到成型填縫版施作數量於日後結算時會遭
    刪除減至40立方公尺，致成型填縫版結算金額減至284,240
    元，然其他當初被調降之其他工項之單價並未予以回復，此
    無意使原告蒙受其他被調降單價工項之損失，顯然超出原告
    可能預期之範圍，爰請求被告調整給付。系爭工程施工期間
    因不可歸責於原告而發生之工期展延，認已構成合約之變更
    ，且系爭工程展延164個日曆天之情事亦顯已超過一般有經
    驗之承包商於投標時所得合理預見之情況，而工期與報酬為
    工程合約之兩大契約要素，工期一經展延，其履約條件即隨
    之變更，是被告對於原告所不能預期之展延工期期間所支出
    之工地交安暨利潤、管理費用，原告援引合約變更估價原則
    、上開民法第227條之2之情事變更規定請求被告給付。又系
    爭工程係此採一式計價，原告以展延工期所占原定工期之比
    例，乘以一式價金計算金額，計算本件因展延工期所增加之
    費用，依詳細價目表第四項「工地交通維持安全衛生及環境
    保護費」中〈Ａ〉－１７即「交通安全維護人員」計算，原
    契約價金為290,700元，按展延164日曆天與原契約所定360
    日曆天之比例，則應增加之費用為152,295元【計算式：290
    ,700 元×（164／360）×1.15＝152,295元】。以詳細價目
    表第四項「工地交通維持安全衛生及環境保護費」中〈Ａ〉
    －１８即「其他交通設施及管理維護費」計算，原契約價金
    為342,085元，按展延164日曆天與原契約所定360日曆天之
    比例，則應增加之費用為179,170元【計算式：342,085元×
    （164／360）×1.15＝179,170元】。以詳細價目表第四項
    「工地交通維持安全衛生及環境保護費」中〈Ｂ〉－０５即
    「其他安全衛生設施及管理維護費」計算，原契約價金為50
     2,582元，按展延164日曆天與原契約所定360日曆天之比例
     ，則應增加之費用為263,286元【計算式：502,582元×（
     164／360）×1.15＝263,286元】。以詳細價目表第四項「
     工地交通維持安全衛生及環境保護費」中〈Ｃ〉－０５即
     「環境保護設施及管理維護費」計算，原契約價金為393,
     491元，按展延164日曆天與原契約所定360日曆天之比例，
     則應增加之費用為206,140元【計算式：393,491元×（164
     ／360）×1.15＝206,140元】。以詳細價目表第五項「品
     檢試驗儀器使用費」中〈Ａ〉－１２即「品管人員工資及
     設備維修費」計算，原契約價金為463,072元，按展延164
     日曆天與原契約所定360日曆天之比例，則應增加之費用為
     242,540元【計算式：463,072元×（164／360）×1.15＝
     242,540元】。工程管理費乃為完成工程目的物必要支出之
     費用，為工程成本之一，此與工期之長短有必然之關係，
     原告自亦得請求，此部分所增加之包商利潤及管理費為14,
     151,651元。原告於95年8月5日檢附同年月8日之統一發票
     向被告請款，依系爭契約第8條第5、6項約定，被告應於收
     受原告請款單據後5日內給付本件工程第末期估驗款計23,3
      24,056元（內含保留款），被告至遲應於95年8月13日（
     以發票日加計5日）給付第末期估驗款，然卻遲延至95年9
     月14日始為給付，原告自得依民法第233條之規定請求被告
     給付遲延利息97,184元（計算式：23,324,056元×5％×（
     1／12）＝97,184元）。並聲明：(一)被告應給付原告29,927
     ,231 元，暨其中29,830,047元自起訴狀繕本送達翌日起至
     清償日止，按年息5%計算之利息；(二)願供擔保，聲請宣告
     假執行。
三、被告抗辯：系爭契約第4條所列契約附件中「工程投標須知
    及附件」及第5條第2項「工程投標須知及附件」係指「交通
    部公路總局工程投標須知及附件」要點，並未包含工程標單
    單價分析表，是工程標單單價分析表既非屬契約之一部，自
    無依系爭契約第5條定其效力優先順序之適用，又設計圖乃
    為契約內容之一，且標明使用「ＳＤ２８０Ｗ」及「ＳＤ４
    ２０Ｗ」鋼筋施工，原告於締約時，並未就此部分提出異議
    ，足見兩造已就契約附件設計圖之內容達成一致。原告於領
    取標單之際，即知成型填縫版係以立方公尺計價，而原告於
    投標前，並未依系爭契約附件交通部公路總局工程投標須知
    及附件第5條規定，表示任何異議或提出書面請求釋疑，卻
    參與投標並締結契約，足認兩造就此已達成合意，是原告現
    請求依平方公尺計價顯非可採。又系爭工程關於成型填縫版
    實際施作數量為40立方公尺，而被告依系爭契約第6條按實
    際驗收數量結算，並付款完畢，被告並無任何不當得利，且
    按系爭契約約定採實作實算，更無原告所稱情事變更非締約
    時所得預料情事。再者，被告依系爭契約附件交通部公路總
    局工程投標須知及附件第30條規定，按決標總價與發包預算
    總價之比例辦理契約單價調整，並非無法律上之原因，原告
    不得依不當得利及情事變更原則為主張。兩造就系爭契約詳
    細價目表工作項目金額調整給付，已於系爭契約附件交通部
    公路總局工程投標須知及附件第46條有所約定，是以，原告
    所請求之第四項「工地交通維持安全衛生及環境保護費」中
    〈Ａ〉－１７即「交通安全維護人員」、〈Ａ〉－１８即「
    其他交通設施及管理維護費」、詳細價目表第四項「工地交
    通維持安全衛生及環境保護費」中〈Ｂ〉－０５即「其他安
    全衛生設施及管理維護費」、詳細價目表第四項「工地交通
    維持安全衛生及環境保護費」中〈Ｃ〉－０５即「環境保護
    設施及管理維護費」、詳細價目表第五項「品檢試驗儀器使
    用費」中〈Ａ〉－１２即「品管人員工資及設備維修費」、
    工程結算明細表項次〈九〉「包商利潤及管理費（含稅）（
    壹一～壹八項）＊10％」，屬一式計價項目，並非得辦理調
    整給付之項目。原告未依系爭契約附件交通部公路總局工程
    投標須知及附件第46條規定，具體舉證說明系爭工程有「可
    歸責於甲方（即被告）之因素」造成「全面停工」。縱認為
    原告得依約辦理調整給付，其亦應依契約約定計價方式辦理
    ，是原告自行依展延工期及原訂工期之比例計算費用亦與契
    約約定有悖。系爭契約第8條第5項雖有付款時期之約定，惟
    該付款期限究竟何時屆至，締約時尚無從確定，為不確定期
    限之債務，須於原告「提出請款單據5日」在為催告付款，
    被告仍未給付，被告始自受催告時起，負遲延責任，然原告
    於提出單據後5日（即95年8月13日）迄95年9月14 日被告給
    付末期估驗款前，並未向被告為催告付款之表示，原告請求
    遲延利息於法未合。並聲明：(一)原告之訴及假執行之聲請均
    駁回；(二)如受不利判決，願供擔保，聲請宣告免假執行。
四、兩造不爭執之事實
(一)兩造於93年6月11日簽訂工程契約，由原告承攬施作「130
    甲線11K+500～12K+800隧道興建工程」，約定工程總價為
    353,420,000元，工期為360個日曆天，預定於94年6月10日
    完工。嗣工程施作期間，因土石流災害、管線配合遷移及中
    苗6縣用地等因素，經被告展延工期計164個日曆天，完工日
    期延至94年11月21日，原告業已如期完工，並於95年5月9日
    經被告辦理驗收。
(二)就展延工期164個日曆天，其天數原因及相關公文，如原告
    證物12一覽表所示。
(三)原告於95年8月5日檢附同年月8日之統一發票向被告請求給
    付末期估驗款，被告則於95年9月14日為給付。
五、得心證之理由：
    本件兩造厥有爭執者，為原告得否請求被告補償鋼筋材質之
    差價？原告是否因被告成型填縫版單位之標示問題，而得依
    不當得利向被告主張？抑或原告得依情勢變更原則，請求調
    整給付？原告得否因展延工期而請求展延工期期間之工地交
    通維持安全衛生及環境保護費、品檢試驗儀器使用費及包商
    利潤及管理費？及原告得否請求因被告逾期給付工程款所生
    之遲延利息？經查：
(一)關於鋼筋材質差價之補償部分：
    原告主張兩造於93年6月11日簽訂工程契約，由原告承攬施
    作「130甲線11K+500～12K+800隧道興建工程」，約定工程
    總價為353,420,000元，工期為360個日曆天，預定於94年6
    月10日完工，嗣工程施作期間，因土石流災害、管線配合遷
    移及中苗6縣用地等因素，經被告展延工期計164個日曆天，
    完工日期延至94年11月21日，原告業已如期完工，並於95年
    5月9日經被告辦理驗收之事實，業據原告提出工程契約、竣
    工報告為證，並為兩造所不爭執，堪認為真實。再雖原告主
    張因本件系爭工程採實做實算，而本件投標須知所附單價分
    析表（標單）於工料名稱欄內載明「熱軋竹節鋼筋（ＳＤ２
    ８０、ＳＤ４２０）」，原告於投標時即依標單所示工料名
    稱即熱軋竹節鋼筋ＳＤ２８０、ＳＤ４２０之價格投標，並
    於得標後按該規格辦理訂料，被告於系爭工程開工後，以設
    計圖上要求所有鋼筋均須採竹節可焊接鋼筋施作，禁止使用
    水淬鋼筋，且要求原告２２∮以上使用ＳＤ４２０Ｗ施作，
    １９∮以下使用ＳＤ２８０Ｗ施作，依系爭契約第5條「契
    約效力及優先順序」規定，工程投標須知及附件之效力優先
    於設計圖，即應以標單所記載之工料為準，爰依契約之法律
    關係，請求被告給付更換鋼筋之差價云云，固據其提出交通
    部公路總局第二區養護工程處單價分析表〔標單〕、說明、
    會議紀錄、熱軋竹節鋼筋買賣契約書、協議書、鋼筋買賣契
    約書及鋼筋計算表為證。又雖兩造於上開工程契約第5條約
    定：「契約效力及優先順序：(一)本契約條款。(二)工程投標須
    知及附件。(三)施工補充條款。(四)補充施工說明書。(五)設計圖
    ：：」，並交通部公路總局工程投標須知及附件第2條規定
    ：「本局各主辦工程單位自公告領標之日起應備具投標須知
    ：：：空白標單、工程估價單及單價分析表：：工程圖說：
    ：及其他規定文件等，陳列於各領標處所，供投標廠商閱覽
    及備價領取。」固可認空白標單、工程估價單、單價分析表
    及工程圖說均為投標附件，而有上開契約效力及優先順序之
    適用。然上開交通部公路總局工程投標須知及附件第2條既
    將空白標單、工程估價單、單價分析表及工程圖說均列為投
    標附件，已難認空白標單效力優先於工程圖說。又兩造業於
    上開工程契約第3條約定：「工程範圍：如工程詳細價目表
    及設計圖。」即知本件之工程範圍既已於上開工程契約第3
    條明確約定，該契約條款所約定之工程範圍依同約第5條之
    約定，即應優先適用。本件工程施工範圍即以工程詳細價目
    表及設計圖為據。原告主張應以標單之記載優先適用云云，
    即與兩造之約定未合，即無理由。再按當事人互相表示意思
    一致者，無論其為明示或默示，契約即為成立，民法第153
    條第1項定有明文。本件設計圖既標明使用「ＳＤ２８０Ｗ
    」及「ＳＤ４２０Ｗ」鋼筋施工，被告以該範圍辦理招標，
    原告並據以投標並得標，兩造並訂立上開工程契約，兩造就
    該施工範圍即為合致之意思表示，即均應受其約定之拘束。
    原告自不得於嗣後再以標單之記載若何，論斷兩造之施工範
    圍若何。原告依契約之法律關係，請求被告補償熱軋竹節鋼
    筋（ＳＤ２８０、ＳＤ４２０）與ＳＤ４２０Ｗ、ＳＤ２８
    ０Ｗ之價差，顯誤解兩造之施工範圍，即屬無據。
(二)關於成型填縫版單位之標示問題部分：
    原告主張因系爭工程成型填縫版之計價單位，被告所提供之
    工程估價單、單價分析表（標單）均記載為立方公尺，惟成
    型填縫版之市場計價單位均係以平方公尺計算，是被告所提
    供之工程估價單、單價分析表（標單）顯然有誤，原告基於
    上述考量，因此投標時係以平方公尺計算，且實際施作數量
    亦是1,303平方公尺，並將投標價格定為80元／平方公尺，
    複價為104,240元（計算式：80元／平方公尺×1,303平方公
    尺＝104,240元）云云，固據原告提出交通部公路總局第二
    區養護工程處工程估價單〔標單〕、原告公司詳細價目表〔
    標單〕、工程結算書及數量計算表為證。惟查依原告所提出
    上開交通部公路總局第二區養護工程處工程估價單〔標單〕
    及原告公司詳細價目表〔標單〕所示，就成型填縫版之計價
    單位均惟記載為立方公尺，則本件就成型填縫版之計價單位
    被告之標單既記載計價單位為立方公尺，被告並以該單位辦
    理投標，依上開民法第153條第1項之規定，兩造自就成型填
    縫版之計價單位為立方公尺意思表示業已一致，原告再以成
    型填縫版之市場計價單位若何置辯，即與兩造意思表示合致
    之約定不符，自無理由。再雖依上開交通部公路總局第二區
    養護工程處工程估價單〔標單〕及原告公司詳細價目表〔標
    單〕所示，均載數量為1303，固有錯誤，惟此充其量僅構成
    意思表示有錯誤之情形。意思表示錯誤依民法第88條第1項
    之規定：意思表示之內容有錯誤，或表意人若知其事情即不
    為意思表示者，表意人得將其意思表示撤銷之。但以其錯誤
    或不知事情，非由表意人自己之過失者為限。而依上開交通
    部公路總局工程投標須知及附件第5條第1項規定：「廠商對
    招標文件有疑義者，應於招標文件規定之日期前，以書面向
    本局主辦單位請求釋疑。」原告既未就此事項向被告請求釋
    疑，自有過失，依上開民法第88條第1項之規定，已無從撤
    銷其意思表示。再依民法第90條之規定，前二條之撤銷權，
    自意思表示後，經過一年而消滅。原告之撤銷權亦早已逾撤
    銷之期間。是兩造既又於上開工程契約第6條約定：「契約
    金額：新台幣參億伍仟參佰肆拾貳萬元整（如有增減，按照
    實際驗收數量結算）。」並於上開交通部公路總局工程投標
    須知及附件第30 條規定：「得標廠商應於決標日或接獲主
    辦單位通知保留標得標之日起十四日內攜帶與登記印鑑相符
    之印章，至主辦辦理簽訂契約手續；其契約單價除另有規定
    外，原則按決標總價與發包預算總價之調整之，如得標廠商
    對所調整後之單價提出異議，主辦工程單位應針對異議部分
    檢討廠商投標之單價後，再行協議調整」等。兩造既就成型
    填縫版之計價單位為立方公尺意思表示業已一致，而有關數
    量錯誤部分，原告亦已無從再為撤銷其意思表示，自應受該
    意思表示一致之約定拘束。而被告依上開工程契約第6條按
    實際驗收數量結算之約定，並按上開交通部公路總局工程投
    標須知及附件第30條規定，按決標總價與發包預算總價之比
    例辦理契約單價調整，乃依兩造契約之約定調整並為給付，
    即非無法律上之原因。原告依不當得利為此部分請求，亦屬
    無據。再按情事變更之原則，民法第227條之2乃規定：契約
    成立後，情事變更，非當時所得預料，而依其原有效果顯失
    公平者，當事人得聲請法院增、減其給付或變更其他原有之
    效果。前項規定，於非因契約所發生之債，準用之。則情事
    變更原則以法律行為成立後，因不可歸責於當事人之事由致
    情事變更，非當時所得預料，而依原有效果顯失公平為要件
    ，此亦有最高法院著有86年台上字第1364號判決意旨足資參
    照。本件就成型填縫版之施工範圍及數量，並無情事變更之
    情事，再兩造並就契約單價如何調整及如何結算均有明文約
    定，原告於此主張依情事變更原則請求給付，亦與上開說明
    情事變更之要件不符，自亦無理由。
(三)關於展延工期期間之工地交通維持安全衛生及環境保護費、
    品檢試驗儀器使用費及包商利潤及管理費部分：
    如前所述，本件工程施作期間，因土石流災害、管線配合遷
    移及中苗6 縣用地等因素，經被告展延工期計164個日曆天
    ，此部分並據原告提出展延工期原因天數一覽表、營繕工程
    結算驗收證明書、原告公司函、元裕工程技術顧問有限公司
    函、交通部公路總局第二區養護工程處苗栗工務段函為證，
    並為兩造對就展延工期164個日曆天，其天數原因及相關公
    文，如原告證物12一覽表所示所不爭執，堪認為真實。雖被
    告抗辯：兩造就系爭契約詳細價目表工作項目金額調整給付
    ，已於系爭契約附件交通部公路總局工程投標須知及附件第
    46條有所約定，一式計價項目，並非得辦理調整給付之項目
    ，原告未依系爭契約附件交通部公路總局工程投標須知及附
    件第46條規定，具體舉證說明系爭工程有「可歸責於甲方（
    即被告）之因素」造成「全面停工」，不得請求辦理調整給
    付云云。然觀之上開交通部公路總局工程投標須知及附件第
    46條乃規定：『無論工程數量增減與否，契約詳細價目單工
    作項目列為「一式」者，除「保險費」、「安衛、環保設施
    及管理維護費」、「其他交通設施及管理維護費」、「其他
    安衛設施及管理維護費」、「其他環保設施及管理維護費」
    按下列辦法處理者外，其餘概按契約單價給付，不予變更或
    增減。(一)「保險費」：如屬本局之原因而需追加者，得按
    比例請求本局核給。（二）「安衛、環保設施及管理維護費
    」、「其他交通設施及管理維護費」、「其他安衛設施及管
    理維護費」、「其他環保設施及管理維護費」等四項工程項
    目經費，如屬甲方（即被告）因素而全面停工之工程，基於
    實際需要，承包商仍應繼續辦理工地交通、安衛、環保各項
    設施之管理與維護時，得向本局提出申請，按未完成部分所
    需之工程費，實際停工工期與本工程契約金額、工程契約之
    比例調整給付，其他原因概不調整。』即知此第46條之規定
    ，乃在規範系爭工程數量增減之金額調整，而展延工期並非
    工程數量增減範圍，自不適用此條之規定。被告以該條規定
    抗辯：兩造就展延工期之金額調整已有約定云云，即與兩造
    之約定不符，亦屬無據。則兩造既未對展延工期之金額調整
    有所約定，則於工期展延期間，原告仍需支出交通安全維護
    人員、交通設施及管理維護費、安全衛生設施及管理維護費
    、環境保護設施及管理維護費及品管人員工資及設備維修費
    ，即有情事變更原則之適用。又本件工程施作期間，既因土
    石流災害、管線配合遷移及中苗6縣用地等因素，經被告展
    延工期計164個日曆天，此部分自為契約成立後，情事變更
    ，非兩造訂約時所得預料，而其所增加上開交通安全維護人
    員、交通設施及管理維護費、安全衛生設施及管理維護費、
    環境保護設施及管理維護費及品管人員工資及設備維修費之
    費用均依原訂契約給付，顯失公平，依上開民法第227條之2
    之規定，原告即得就其所增加上開交通安全維護人員、交通
    設施及管理維護費、安全衛生設施及管理維護費、環境保護
    設施及管理維護費及品管人員工資及設備維修費之費用據以
    聲請本院增加其給付。惟雖利潤乃承包商之純收益，為承包
    商承攬工程之主要目的，亦屬承包商完成施作義務及承擔風
    險之相對報酬，設工期之延長或工程之暫停施工，係因業主
    之原因所造成者，應認為承包商除有權獲得已完成之工程款
    外，在請求工期展延補償部分，尚得依合約原訂之利潤率請
    求之，原告固亦提出臺灣高等法院94年度重上字第33 號民
    事判決為據。然該判決尚非判例，對本院已無拘束力，合亦
    先敘明。再按88年4月21日增訂之民法第227條之2第1項規定
    ：「契約成立後，情事變更，非當時所得預料，而依其原有
    效果顯失公平者，當事人得聲請法院增、減其給付或變更其
    他原有之效果」字樣，乃係按修正前民事訴訟法第397條立
    法體例而增訂，即所謂之情事變更原則，依其立法理由記載
    ，情事變更純屬客觀之事實，當無因可歸責於當事人之事由
    所引起之事例，最高法院亦著有94年台上字第2367號判決意
    旨足資參照。如前所述，本件工程施作期間，係因土石流災
    害、管線配合遷移及中苗6縣用地等因素，經被告展延工期
    計164個日曆天，此因素亦難認係可歸責於被告是有上開情
    事變更原則之適用，原告援引上開民事判決意旨乃以可歸責
    於業主之原因所造成為要件據為本件情事變更原則請求依據
    ，依上說明，亦有未合。又如前述，本件工程施作期間，因
    土石流災害、管線配合遷移及中苗6縣用地等因素，經被告
    展延工期計164個日曆天，此部分為契約成立後，情事變更
    ，非兩造訂約時所得預料，而其所增加上開交通安全維護人
    員、交通設施及管理維護費、安全衛生設施及管理維護費、
    環境保護設施及管理維護費及品管人員工資及設備維修費之
    費用依原有約定給付，顯失公平，依上開民法第227條之2之
    規定，原告得就其所增加上開交通安全維護人員、交通設施
    及管理維護費、安全衛生設施及管理維護費、環境保護設施
    及管理維護費及品管人員工資及設備維修費之費用據以聲請
    本院增加其給付。而包商利潤與包商應支出之費用尚屬二事
    ，本件工程包商利潤及管理費既已於契約明定，如謂因上開
    不可抗力因素之工期展延，原告即得依展延比例請求增加包
    商利潤及管理費，無異將不可抗力因素之工期展延之不利益
    ，均歸之被告，反對被告顯失公平，自與上開民法第227條
    之2規定之情事變更原則之構成要件有間。則原告依民法第
    227 條之2規定請求增加給付包商利潤及管理費，即於法未
    合。故原告依上開民法第227條之2之情事變更規定請求被告
    給付系爭工程採一式計價加計營業稅，其中依交通部公路總
    局工程估價單〔標單〕第四項「工地交通維持安全衛生及環
    境保護費」中〈Ａ〉－１７即「交通安全維護人員」計算，
    原契約價金為290,700元，按展延164日曆天與原契約所定
    360日曆天之比例，則應增加之費用為139,052元｛計算式：
    290,700元×（164／360）×1.05＝139,052元（元以下四捨
    五入）｝；依交通部公路總局工程估價單〔標單〕第四項「
    工地交通維持安全衛生及環境保護費」中〈Ａ〉－１８即「
    其他交通設施及管理維護費」計算，原契約價金為342,085
    元，按展延164日曆天與原契約所定360日曆天之比例，則應
    增加之費用為163,631元｛計算式：342,085元×（164／360
    ）×1.05＝163,631元（元以下四捨五入）｝；依交通部公
    路總局工程估價單〔標單〕第四項「工地交通維持安全衛生
    及環境保護費」中〈Ｂ〉－０５即「其他安全衛生設施及管
    理維護費」計算，原契約價金為502,582元，按展延164日曆
    天與原契約所定360日曆天之比例，則應增加之費用為240,4
    02元｛計算式：502,582元×（164／360）×1.05＝240,402
    元（元以下四捨五入）｝；依交通部公路總局工程估價單〔
    標單〕第四項「工地交通維持安全衛生及環境保護費」中〈
    Ｃ〉－０５即「環境保護設施及管理維護費」計算，原契約
    價金為393,491元，按展延164日曆天與原契約所定360日曆
    天之比例，則應增加之費用為188,220元｛計算式：393,491
    元×（164／360）×1.05＝188,220元（元以下四捨五入）
    ｝；依交通部公路總局工程估價單〔標單〕第五項「品檢試
    驗儀器使用費」中〈Ａ〉－１２即「品管人員工資及設備維
    修費」計算，原契約價金為463,072元，按展延164日曆天與
    原契約所定360日曆天之比例，則應增加之費用為221,503元
    ｛計算式：463,072元×（164／360）×1.05＝221,503元（
    元以下四捨五入）｝，總計即為952,808元，逾此部分之請
    求，即屬無據。
(四)關於被告逾期給付工程款所生之遲延利息部分：
    按給付無確定期限者，債務人於債權人得請求給付時，經其
    催告而未為給付，自受催告時起，負遲延責任。遲延之債務
    ，以支付金錢為標的者，債權人得請求依法定利率計算之遲
    延利息，民法第229條第2項前段、第233條第1項前段分別定
    有明文。所謂無確定期限，指未定期限及雖定有期限而其屆
    至之時期不確定二種情形，前者稱不定期債務，後者稱不確
    定期限之債務。係爭合約第24條付款辦法第2款約定，係爭
    工程款應於初驗及正式驗收合格後給付，係屬不確定期限之
    債務，於係爭工程初驗合格及正式驗收合格後，豪志公司始
    得依次請求給付初驗款及工程尾款。縱認公視基金會於係爭
    工程可驗收時，因可歸責於其之事由而不為驗收，類推適用
    民法第101條第1項規定，應視為清償期已屆至，惟仍應經豪
    志公司催告，公視基金會自受催告時起始負遲延責任，而應
    給付法定遲延利息，最高法院亦著有94年台上字第1353號判
    決意旨足資參照。是民法第229條第2項前段規定之給付無確
    定期限，包括未定期限，及定有不確定期限，前者指不能依
    當事人之意思，或給付之性質，或法律之特別規定，而定其
    履行期者而言，後者指履行期之到來，固屬確定，但其到來
    之時，尚不確定者而言。於給付無確定期限之情形，自以債
    務人於債權人得請求給付時，經其催告而未為給付，自受催
    告時起，始負遲延責任。雖原告主張原告於95年8月5日檢附
    同年月8日之統一發票向被告請求給付末期估驗款，被告於
    95年9月14日為給付之事實，業據原告統一發票及轉存明細
    為證，並為兩造所不爭執，固堪認為真實。惟觀之兩造於上
    開工程契約第8條第5款就付款時期之約定乃為：「本局主辦
    工程單位於廠商提出之估驗明細單後，至遲應於五日內完成
    審核程序，並於接到廠商提出請款單據後五日內付款。」固
    雖被告應於接到原告提出請款單據後五日內付款，惟原告何
    時提出請款單據，其到來之時，尚不確定，本件兩造就此付
    款期限之約定，核即屬定有不確定期限之給付無確定期限之
    情形。被告即於原告得請求給付時，經其催告而未為給付，
    自受催告時起，始負遲延責任。而原告既未對被告為催告，
    其遽依民法第233條之規定請求被告給付遲延利息97,184 元
    ，亦於法未合，亦無理由。
(五)綜上所述，原告依契約之法律關係，請求被告給付鋼筋差價
    4,116,961元；依不當得利之法律關係及民法第227條之2之
    規定，請求被告給付成型填縫版單位標示問題之金額10,518
    ,004 元；依民法第227條之2之規定請求被告給付交通安全
    維護人員費用152,295元、其他交通設施及管理維護費179,
    170元、其他安全衛生設施及管理維護費263,286元、環境保
    護設施及管理維護費206,140元、品管人員工資及設備維修
    費242,540元，包商利潤及管理費14,151,651元；依民法第
    233條之規定請求被告給付遲延利息97,184元，求為被告應
    給付原告29,927,231元，暨其中29,830,047元及自起訴狀繕
    本送達翌日起至清償日止，按年息5%計算之利息，即於依民
    法第227條之2之規定請求被告給付交通安全維護人員費用13
    9,052元、其他交通設施及管理維護費163,631元、其他安全
    衛生設施及管理維護費240,402元、環境保護設施及管理維
    護費188,220元、品管人員工資及設備維修費221,503元，合
    計被告給付952,808元及自起訴狀繕本送達翌日即96年3月20
    日起至清償日止，按年息5%計算之遲延利息範圍內，洵屬正
    當，應予准許，逾此請求之範圍，即屬無據，應予駁回。兩
    造均陳明願供擔保，聲請宣告假執行及免假執行，就原告勝
    訴部分，核均無不合，爰分別酌定相當擔保金額併准許之。
    原告其餘假執行之聲請，因其訴之駁回失所依附，應併駁回
    。
六、本件事證已臻明確，兩造其餘之陳述、攻擊防禦方法及舉證
    ，均對本判決之結果，不生影響，爰不一一論述，附予敘明
    。
七、訴訟費用負擔之依據：民事訴訟法第79條。
中　　華　　民　　國　　96　　年　　6 　　月　　12　　日
                  民事第二庭    法  官  陳秋月
正本係照原本作成。
如對本判決上訴，須於判決送達後20日內向本院提出上訴狀。
中　　華　　民　　國　　96　　年　　6 　　月　　12　　日
                                書記官  張皇清
